【裁判字號】    98,訴,385
【裁判日期】    990427
【裁判案由】    給付報酬等
【裁判全文】
臺灣新竹地方法院民事判決               98年度訴字第385號
原      告  竹企不動產仲介經紀有限公司
法定代理人  徐榮聰
原      告  王文雄
前二人共同
訴訟代理人  房阿生律師
被      告  曾福春
上列當事人間請求給付報酬等事件，本院於民國99年4 月8 日辯
論終結，判決如下：
    主      文
原告之訴及假執行之聲請均駁回。
訴訟費用由原告竹企不動產仲介經紀有限公司負擔百分之四十五
、原告王文雄負擔百分之五十五。
    事實及理由
壹、原告主張：
一、查被告於民國（下同）98年4 月20日，委託原告竹企不動產
    仲介經紀有限公司（下稱竹企公司），就其所有之坐落新竹
    縣竹北市○○○段388 地號土地及其上新竹縣竹北市○○路
    246 巷171 號房屋，作價新臺幣（下同）1,280 萬元（嗣變
    更為1,238 萬元），委託原告竹企公司銷售，委託銷售期間
    自98年4 月20日起至98年7 月30日止，有委託銷售契約書及
    契約內容變更合意書可證。
二、嗣經原告竹企公司努力推銷結果，於98年4 月21日覓得原告
    王文雄願以1,238 萬元之價格買受，經洽商被告相關買賣事
    宜，被告於98年4 月23日同意以1,238 萬元之價格出售，並
    在不動產買賣斡旋承諾契約書內賣方簽署承諾欄簽名。並由
    原告王文雄簽立98年4 月24日期、面額30萬元之第780476號
    本票乙紙交付被告，作為買賣房地之定金，雙方買賣之意思
    表示即已成立，此有不動產買賣斡旋承諾契約書及本票乙紙
    可稽。
三、詎被告於買賣成交後，藉故未予審閱期間而反悔不賣，致無
    法完成簽約手續，此有新竹武昌街郵局第901 號存證信函可
    證。
四、依不動產買賣斡旋承諾契約書第6 條第1 款規定：如買賣成
    交，受託人（即原告竹企公司）向買賣雙方收取成交總價款
    百分之5 之服務報酬，其中買方同意給付受託人成交總價款
    百分之1 之服務報酬。則其餘百分之4 之服務報酬，應由賣
    方給付，從而以總價1,238 萬元之百分之4 計算，被告應給
    付原告竹企公司服務報酬495,200 元。
五、又依委託銷售契約書第6 條第5 款規定：甲方（即出賣人即
    被告）於仲介成交後反悔不賣或因可歸責於甲方之事由致無
    法完成簽約者，應加倍返還定金予買方或對買方負損害賠償
    責任。查被告於仲介完成後反悔不賣，且可歸責於被告之事
    由致無法簽約，依上開約定，自應加倍返還定金60萬元予原
    告王文雄。
六、為此聲明請求：
（一）被告應給付原告竹企不動產仲介經紀有限公司495,200 元
      ，及自起訴狀繕本送達之翌日起至清償日止，按年息百分
      之5 計算之利息。
（二）被告應給付原告王文雄600,000 元，及自起訴狀繕本送達
      之翌日起至清償日止，按年息百分之5 計算之利息。
（三）訴訟費用由被告負擔。
（四）願供擔保，請准宣告假執行。
貳、被告抗辯：
一、關於本件賣屋仲介糾紛一事，經過情形如下：
（一）被告有意思賣房子，於是在98年4 月20日早上10時找上竹
      風房屋竹北店的仲介業者業務員王克昌先生過來家裡談賣
      房屋一事，王姓業務員10時30分有來看過，嗣於下午4 時
      拿了5 張紙給被告簽章，王姓業務員說委託原告公司賣屋
      ，所有資料要簽章，要送回公司作為建檔，於是叫被告這
      裡簽章、那裡簽章，其中3 張有蓋章，2 張沒有蓋章，王
      姓業務員說這些只是建檔用，沒有關係，只是委託原告公
      司賣屋。
（二）翌日即98年4 月21日被告拿委託銷售契約書給兒子曾景詮
      看過一遍，曾景詮說內容有問題，問被告簽契約書時，內
      容有沒有詳細審閱過，被告說：沒有。曾景詮又問：業務
      員有讓你攜委託書回家審閱至少3 天以上嗎？被告說：沒
      有。曾景詮告訴被告：身為一位不動產經紀人或者業務專
      員，委託契約書的內容亂寫一通，塗改一堆，連日期也寫
      錯，而業務員也沒有每一條的條款，詳細說明讓賣方了解
      委託書內容，且所有資料均在98年4 月20日寫好簽章的，
      為何審閱期的日期押在前3 天？是否有嚴重疏失？
（三）98年4 月22日王姓業務員來看房子時，被告就有告知王姓
      業務員我不想賣房子的意思了，於是王姓業務員的口氣與
      態度就有明顯的改變，態度變得非常差。又於98年4 月23
      日下午曾景詮撥電話給王姓業務員要求解除委託賣屋一事
      ，王姓業務員並不理會此要求，並稱已有買方出現，所以
      委託書不可以解除，可是被告前一天就有告知王姓業務員
      不想賣屋一事。
（四）於98年4 月24日早上，曾景詮至新竹縣政府消保官申訴，
      下午王姓業務員有來，並夥同一位來家裡大聲叫囂，並用
      台語威脅警告我們：不賣再試試看啊！被告並不理會，但
      是也未得到結果，於是寄了一封存證信函。嗣於98年4 月
      25日被告也收到仲介業者的存證信函，內容指出：有買方
      出現，被告必須要履行合約，若要解約，必須賠錢。但是
      ，被告都沒有收到任何金錢，就必須賠錢，而被告也有在
      第一時間內告知仲介業者，是仲介人員不理會被告，一拖
      再拖，這跟詐騙集團有何不同？擺明是坑人的行為，以後
      還有誰敢委託仲介業者買賣房屋，一次就嚇到了！而被告
      未繳交相關證明之文件，產權不足，買賣契約尚未簽訂，
      此買賣為不成立，如果今天被告已簽訂買賣契約，錢也跟
      仲介業者收取了再來反悔，就是被告的不對，當然就必須
      賠償仲介業者，然而事實並非如此，被告既沒有簽約，也
      沒有收取定金，而且2 日以內就已告知仲介業者不想賣屋
      一事，難道業務人員的職業道德與水準都是如此差勁嗎？
      甚至還會夥同類似流氓之人來參與威脅叫囂之行為。
二、兩造係於98年4 月20日簽立委託銷售契約書，但原告並未先
    予被告審閱契約條款內容，契約書上之審閱期間是原告方面
    倒填回去的。
三、原告王文雄於98年8 月6 日庭訊時之陳述並非屬實，被告確
    定原告王文雄只到家中一次，是在晚上和其太太一起前來，
    且被告以為是業務員王克昌的同事，都是房屋仲介公司的人
    ，因為原告公司有很多人來過，當時王克昌並沒有特別介紹
    原告王文雄是買方，只有說來看看房子，可以介紹給客戶，
    並無當場在被告家中與原告王文雄商議房屋價款。
四、為此答辯聲明：
（一）原告之訴駁回。
（二）訴訟費用由原告負擔。
參、本院之認定：
一、本件兩造主要爭執點厥為：（一）原告竹企不動產仲介經紀
    有限公司與被告簽立之系爭委託銷售契約書之定型化契約有
    否給予被告最少三日之審閱期？（二）被告抗辯系爭委託銷
    售契約書之定型化契約因無前項審閱期致約款無效，原告竹
    企不動產仲介經紀有限公司不得依該系爭委託銷售契約書請
    求被告給付服務報酬495,200 元，有無理由？（三）原告王
    文雄請求被告給付其600,000 元（即定金300,000 元之加倍
    ），有無理由？茲分述如下：
二、原告竹企不動產仲介經紀有限公司與被告簽立之系爭委託銷
    售契約書之定型化契約有否給予被告最少三日之審閱期？
（一）原告竹企公司主張：被告於98年4 月20日，委託原告竹企
      公司，就其所有之坐落新竹縣竹北市○○○段388 地號土
      地及其上新竹縣竹北市○○路246 巷171 號房屋，作價1,
      280 萬元（嗣變更為1,238 萬元），委託原告竹企公司銷
      售，委託銷售期間自98年4 月20日起至98年7 月30日止，
      提出委託銷售契約書及契約內容變更合意書各一件為證。
      被告抗辯：被告於98年4 月20日早上10時找上竹風房屋竹
      北店的仲介業者業務員王克昌先生過來家裡談賣房屋一事
      ，王姓業務員10時30分有來看過，嗣於下午4 時拿了5 張
      紙給被告簽章，王姓業務員說委託原告公司賣屋，所有資
      料要簽章，要送回公司作為建檔，於是叫被告這裡簽章、
      那裡簽章，其中3 張有蓋章，2 張沒有蓋章，王姓業務員
      說這些只是建檔用，沒有關係，只是委託原告公司賣屋，
      並未詳細說明契約條款讓賣方了解委託書內容，且所有資
      料均在98年4 月20日寫好簽章的，並未給被告審閱期，卻
      倒填98年4 月17日稱已交由被告攜回審閱三日，並非真實
      ，該定型化契約條款應無效等語。
（二）經查，兩造俱不爭執系爭委託銷售契約書係於98年4 月20
      日簽訂，自堪採為真實。惟原告竹企公司之業務員王克昌
      初於98年7 月7 日到庭陳稱：我是承辦本件房地買賣的業
      務員，98年4 月17日我即有帶人（指證人劉秀卉）去系爭
      房地作第一次帶看等情（見本院卷第22頁背面），原告竹
      企公司並聲請傳訊該證人劉秀卉到庭作證稱：「（問：是
      否曾於98年4 月17日去系爭現場看屋？如有，請詳述當日
      情形為何？）我有去現場看屋，但詳細日期我不確定。去
      看房子的當天我在報紙上（不記得何報）看到售屋的廣告
      ，中午左右我打電話（是手機號碼）給廣告上聯絡人，是
      一位先生接的，我忘記他叫什麼名字，他和我說地有100
      多坪，房子是中古屋，電話中他有說房子要賣約1,300 萬
      左右，請我去看屋。我當天傍晚和他約在系爭房屋的巷口
      ，只有一位先生帶看（應該就是今日在庭的原告公司員工
      王克昌先生），我是和我先生一起去，屋主也在場，就是
      在庭的被告。當天被告有帶我們去看房子的狀況，並且有
      表明要賣，但我並沒有和他們談價格，因為我先生不喜歡
      該房屋，認為該房子濕氣較重，格局不喜歡，看完我和我
      先生就離開，我印象中不記得有沒有留資料，但我有向仲
      介要名片，仲介也有留我的電話。後來過了2 、3 天，仲
      介有與我聯絡，問我是否喜歡該房子，我回答他因為先生
      不喜歡，所以不考慮買，後來就沒有再聯絡了。」（詳本
      院卷第36頁正、反面筆錄）等情。復核諸證人王克昌（即
      原告竹企公司業務員）證稱：「（問：是否帶證人劉秀卉
      去現場看過系爭房屋？如有，請詳述當日情形為何？）有
      ，我之前並不認識證人劉小姐。98年4 月17日當天劉小姐
      打電話到公司，我同事接到電話後將電話轉給我，因為我
      們公司有刊登售屋廣告（聯合報及自由時報輪流登），劉
      小姐是打公司電話，並非手機。電話中我有和她介紹系爭
      房子，大約要賣1,400 萬到1,500 萬之間，因為當時我尚
      未和被告正式簽委託銷售契約，所以我請劉小姐直接到現
      場看。我們是約在系爭房屋旁邊的土地公廟，系爭房屋及
      土地公廟都是在離巷口約6 、700 公尺的巷子裡，因劉小
      姐告訴我她對該地區環境很熟悉，她是住在附近的人。當
      天她與她先生一起來看，被告也有在場，他有帶劉小姐看
      房子並介紹房子，當場我也有問被告房屋要賣多少，被告
      告訴我至少實拿要1,300 多萬，我記得我是開價給劉小姐
      1,400 多萬。當天沒有簽委託書，是98年4 月20日才簽的
      。當天我沒有與被告及劉小姐簽斡旋文件，也沒有請劉小
      姐留下任何資料，但我手機裡有她的來電顯示她的手機號
      碼，當天很匆忙，也沒有填寫任何帶看紀錄。」（詳本院
      卷第37頁正、反面筆錄）等語；經比對上開二人證述內容
      ，證人劉秀卉並未證述看屋日期確為98年4 月17日、接洽
      看屋方式證人劉秀卉稱其係撥打行動電話與原告竹企公司
      人員接洽，證人王克昌則稱係市內電話而非行動電話、相
      約至系爭房屋看屋之過程證人劉秀卉稱當天傍晚和他約在
      系爭房屋的巷口，證人王克昌則稱當天是約在系爭房屋旁
      邊的土地公廟，系爭房屋及土地公廟都是在離巷口約6 、
      700 公尺的巷子裡，足見其二人所述已多有不符之處，難
      以盡信，證人王克昌亦稱當日未填寫任何帶看紀錄，且其
      於4 月17日有問被告是否需要契約影本事先審閱，當時被
      告說已認識10幾年，可以省略該手續（此為被告否認）等
      情（詳本院卷第37頁反面筆錄）；是此，原告竹企公司就
      其所主張其已於98年4 月17日交付契約予被告並於4 月20
      日始簽約，已予被告3 日審閱期乙節，尚難憑信，無可採
      為真實。
三、被告抗辯系爭委託銷售契約書之定型化契約因無前項審閱期
    致約款無效，原告竹企不動產仲介經紀有限公司不得依該系
    爭委託銷售契約書請求被告給付服務報酬495,200 元，有無
    理由？
（一）按定型化契約如有疑義，應為有利於消費者之解釋，消費
      者保護法第11條第2 項定有明文。次按定型化契約條款，
      係指企業經營者為與不特定多數消費者訂立同類契約之用
      所提出預先擬定之契約條款。定型化契約指以企業經營者
      提出之定型化契約條款作為契約內容之全部或一部而訂定
      之契約。次按企業經營者與消費者訂立定型化契約前，應
      有30日以內之合理期間，供消費者審閱全部條款內容；違
      反前項規定者，其條款不構成契約之內容；中央主管機關
      得選擇特定行業，參酌定型化契約條款之重要性、涉及事
      業之多寡及複雜程度等事項，公告定型化契約之審閱期間
      ；中央主管機關得選擇特定行業，公告規定其定型化契約
      應記載或不得記載之事項；違反前項公告之定型化契約，
      其定型化契約條款無效。消費者保護法第2 條第7 、9 款
      、第11條之1 、第17條定有明文。又內政部於92年6 月26
      日以內授中辦地字第0920082743號公告不動產委託銷售定
      型化契約應記載及不得記載事項，該公告經行政院消費者
      保護委員會第99次委員會議通過，自公告6 個月後生效，
      依該公告壹、應記載事項一、契約審閱期間即規定：「本
      定型化契約及其附件之審閱期間（不得少於3 日）。違反
      前項規定者，該條款不構成契約內容，但消費者得主張該
      條款仍構成契約內容」（參內政部地政司網頁：http://w
      ww.land.moi.gov.tw/law/chhtml/index.asp#）。
（二）經查：
  １、原告竹企公司以提供不動產仲介等服務為營業，系爭委託
      銷售契約之條款為其用與不特定之消費者簽訂同類委託銷
      售不動產而先予擬定之契約條款，系爭委託銷售契約屬定
      型化契約，依消費者保護法第11條之1 規定及內政部上開
      公告，原告與被告訂立系爭委託銷售契約前，最少應給予
      被告3 日以上審閱契約之期間。
  ２、原告竹企公司上開主張系爭委託銷售契約書已給予被告3
      日之審閱期，無法充分舉證證明而未得採為真實，已詳述
      如前。揆諸前揭說明，被告得主張系爭委託銷售契約書第
      5 、10、11條不構成契約內容；雖依消保法第11條之1 第
      2 項規定違反審閱期間之規定者，其條款不構成契約之內
      容，然基於消費者保護法為保護消費者權益之立法目的及
      消保法第16條但書規定甚至得主張契約全部無效之明文，
      被告主張系爭委託銷售契約部分條款無效，原告竹企公司
      尚不得依該系爭委託銷售契約書第5 條請求被告給付服務
      報酬495,200 元，核屬有據，為有理由，是以，原告竹企
      公司對被告此部分之請求無可准許，應予駁回。
四、原告王文雄請求被告給付其600,000 元（即定金300,000 元
    之加倍），有無理由？
（一）原告王文雄主張：其於98年4 月21日願以1,238 萬元之價
      格買受，經洽商被告相關買賣事宜，被告於98年4 月23日
      同意以1,238 萬元之價格出售，並在不動產買賣斡旋承諾
      契約書內賣方簽署承諾欄簽名，並由原告王文雄於98年4
      月21日簽立98年4 月24日為到期日、面額30萬元之第7804
      76號本票乙紙交付被告，作為買賣房地之定金，雙方買賣
      之意思表示即已成立。被告於買賣成交後，藉故未予審閱
      期間而反悔不賣，致無法完成簽約手續，依委託銷售契約
      書第6 條第5 款規定：甲方（即出賣人即被告）於仲介成
      交後反悔不賣或因可歸責於甲方之事由致無法完成簽約者
      ，應加倍返還定金予買方或對買方負損害賠償責任，被告
      於仲介完成後反悔不賣，且可歸責於被告之事由致無法簽
      約，依上開約定，自應加倍返還定金60萬元予原告王文雄
      ，原告王文雄乃請求被告給付其600,000 元（即定金300,
      000 元之加倍）等情，並提出本票影本一件為據。被告抗
      辯：98年4 月22日王姓業務員來看房子時，被告就有告知
      王姓業務員，我不想賣房子的意思了，於是王姓業務員的
      口氣與態度，就有明顯的改變，態度變得非常差。又於98
      年4 月23日被告並未與原告王文雄議定買賣金額，系爭不
      動產買賣斡旋承諾契約書上被告簽名亦非4 月23日簽，而
      係98年4 月20日證人王克昌拿來5 份文件中其中一件，我
      有簽名5 份，但2 份未蓋章；另4 月23日下午曾景詮（即
      被告兒子）撥電話給王姓業務員要求解除委託賣屋一事，
      王姓業務員並不理會此要求，並稱已有買方出現，所以委
      託書不可以解除；於98年4 月24日早上，曾景詮與被告至
      新竹縣政府消保官申訴，下午王姓業務員有來，並夥同一
      位來家裡大聲叫囂，並用台語威脅警告我們：不賣再試試
      看啊！被告並不理會，但是也未得到結果，於是寄了一封
      存證信函（98年4 月25日）等語，並提出電話通聯紀錄、
      新竹縣政府書函兩件及該府消費者申訴案件協調紀錄書一
      件為證。
（二）經查：原告竹企公司與被告間系爭委託銷售契約書第6 條
      第2 項：「甲方承諾買方要約或買方提出之購買總價及付
      款方式已達委託條件者，視為買賣契約成立。契約成立時
      ，甲方□同意□不同意授權乙方代為收受買方定金。...
      」（見本院卷第8 頁），於上開同意與不同意授權乙方即
      原告竹企公司代為收受買方定金乙節，被告並未勾選，依
      消費者保護法第11條第2 項規定明文，定型化契約如有疑
      義，應為有利於消費者之解釋，則被告即未同意授權原告
      竹企公司代為收受買方即原告王文雄之定金，復參以原告
      自承本票由王克昌保管中（詳本院卷第79頁筆錄）、證人
      王克昌證稱「... 我只有將本票交給被告看一下就收回由
      我保管。」（詳本院卷第38頁反面筆錄），足認原告王文
      雄簽發30萬元本票為定金僅交付予證人王克昌，被告既未
      授權其收受，即被告未收受該等定金乙節，可資認定。
（三）原告王文雄請求被告給付600,000 元（即定金300,000 元
      之加倍），其法律上之主張係依委託銷售契約書第6 條第
      5 款規定：甲方（即出賣人即被告）於仲介成交後反悔不
      賣或因可歸責於甲方之事由致無法完成簽約者，應加倍返
      還定金予買方或對買方負損害賠償責任（詳見原告起訴狀
      第3 頁第五項、即本院卷第5 頁）。惟查，姑不論就原告
      竹企公司而言，該契約條款（委託銷售契約書第6 條）業
      因系爭定型化契約未予被告合理審閱期經被告抗辯條款無
      效（不構成契約之內容），已無得主張，況該契約係原告
      竹企公司與被告簽訂，以契約相對性而言，原告王文雄亦
      無從依該契約對被告主張給付，又被告未收受原告王文雄
      簽發30萬元本票定金，已詳述如前。從而，原告王文雄請
      求被告給付600,000 元（即定金300,000 元之加倍），尚
      乏依據，應予駁回。
五、綜上各節，本件原告竹企不動產仲介經紀有限公司請求被告
    給付495,200 元，及自起訴狀繕本送達之翌日起至清償日止
    ，按年息百分之5 計算之利息；原告王文雄請求被告給付其
    600,000 元，及自起訴狀繕本送達之翌日起至清償日止，按
    年息百分之5 計算之利息，均無理由，應予駁回。其假執行
    之聲請亦失所附麗，應併俱予駁回。
六、本件事證已臻明確，兩造其餘攻擊防禦方法及未經援用之舉
    證，經審酌核與本件判決結果不生影響，不再一一論述，附
    此敘明。
肆、據上論斷：本件原告之訴均為無理由，並依民事訴訟法第85
    條第1 項但書，判決如主文。
中    華    民    國    99    年    4     月    27    日
                  民事第一庭    法  官  陳順珍
以上正本係照原本作成。
如對本判決上訴，須於判決送達後20日內向本院提出上訴狀。
中    華    民    國    99    年    4     月    27    日
                                書記官  陳筱筑

司法院資訊處製作；財團法人民間司法改革基金會備份。
